【裁判字號】    98,簡上,67
【裁判日期】    980930
【裁判案由】    拆屋還地
【裁判全文】
臺灣彰化地方法院民事判決  98年度簡上字第67號
上  訴  人
即被上訴人  乙○○
                        3號
訴訟代理人  陳忠儀律師
上  訴  人  金陵社區發展協會
法定代理人  丙○○
訴訟代理人  陳銘傑律師
複 代 理人  丁○○
被 上 訴人  彰化縣秀水鄉公所
法定代理人  甲○○
訴訟代理人  曾耀聰律師
上列當事人間請求拆屋還地事件，上訴人對於民國98年4月13日
本院彰化簡易庭98年度彰簡字第86號第一審判決提起上訴，本院
於民國98年9月16日言詞辯論終結，判決如下：
    主  文
上訴均駁回。
第二審訴訟費用由上訴人各自負擔。
    事實及理由
一、上訴人即被上訴人乙○○方面：
（一）起訴主張及聲明：緣坐落於彰化縣秀水鄉○○段1653、16
      71地號土地（面積各1070、660平方公尺，下稱系爭土地
      ），為上訴人即被上訴人乙○○與他人共有之物，乙○○
      應有部分各係9分之1，72分之2，上訴人金陵社區發展協
      會及被上訴人彰化縣秀水鄉公所並無任何使用權源，竟於
      系爭土地上蓋建如附圖之磚造二層建物與涼亭、圍牆等地
      上物（下稱系爭建物），供作秀水鄉金陵村社區活動中心
      使用，而無權占有系爭土地，占用情形詳如附圖。經上訴
      人即被上訴人乙○○多次向被上訴人彰化縣秀水鄉公所請
      求拆屋還地，被上訴人彰化縣秀水鄉公所亦曾於民國（下
      同）83年1月24日以彰秀鄉民字第00760號函覆金陵村辦公
      室表示：本件拆屋還地乙案，經提本鄉代表會第十四屆第
      三次臨時大會通過，並已函報縣府同意備查在案，俟本所
      拆除工程設計完成發包時再通知貴村（金陵村）施工拆除
      等語。然迄今仍未施工拆除及返還土地，爰依民法第767
      條、第821條物上請求權之法律關係，聲明請求：１、金
      陵社區發展協會及彰化縣秀水鄉公所應將坐落彰化縣秀水
      鄉○○段1653地號土地上，如附圖所示編號K部分面積9平
      方公尺之RC加強磚造二層建物及A、B、C、D連線所示之磚
      牆圍牆拆除，並將編號K部分之土地及編號J部分面積175
      平方公尺之空地返還乙○○及其他共有人全體。２、金陵
      社區發展協會及彰化縣秀水鄉公所等應將坐落彰化縣秀水
      鄉○○段1671地號土地上，如附圖所示編號L部分面積125
      平方公尺之RC加強磚造二層建物、編號N部分面積22平方
      公尺之RC磚造涼亭及E、F、G、H、I連線所示之磚牆圍牆
      拆除，並將編號L、N部分之土地及編號M部分面積492平方
      公尺之空地返還乙○○及其他共有人全體。並願供擔保，
      請准宣告假執行。
（二）對被上訴人彰化縣秀水鄉公所抗辯之陳述：
  １、乙○○對於系爭土地之權利，係從其祖父即訴外人林水性
      處繼承而來，繼承之事實發生於47年12月10日，辦理繼承
      登記時間是82年7月29日，由時間點即可證明乙○○不可
      能於65年間同意上訴人金陵社區發展協會及被上訴人彰化
      縣秀水鄉公所使用系爭土地，且乙○○對其他部分共有人
      有簽使用系爭土地同意書一事並不知情。乙○○亦否認系
      爭土地共有人間對系爭土地有分管約定，且縱有分管，依
      系爭建物現占有位置，亦不合分管內容，而無得以此分管
      約定作為抗辯之依據。
  ２、系爭建物為未辦理所有權第一次登記之建物，乙○○於先
      前多次向被上訴人秀水鄉公所請求拆屋還地時，被上訴人
      彰化縣秀水鄉公所於83年1月24日彰秀鄉民字第76號函係
      謂「經提本鄉代表會第14屆第三次臨時大會通過，並已函
      報縣府同意備查在案，嗣本所拆除工程設計完成發包時再
      通知貴村施工拆除」等字語，嗣後又於96年9月27日彰秀
      鄉社字第0960011263號函說明欄又謂「本所權責僅止於地
      上房舍建築物」等字語，從而，依此論斷，被上訴人彰化
      縣秀水鄉公所似認為系爭建物為其所有，或有事實上處分
      權之意，非如被上訴人彰化縣秀水鄉公所所言，其僅係補
      助金陵社區發展協會興建系爭建物，系爭建物非被上訴人
      彰化縣秀水鄉公所有，故乙○○自得訴請彰化縣秀水鄉公
      所拆除之。
（三）對上訴人金陵社區發展協會之抗辯與上訴理由之陳述：
  １、乙○○從未以書面或口頭同意將系爭土地提供作為興建系
      爭建物等使用，上訴人金陵社區發展協會陳稱其於興建前
      曾徵詢乙○○意見，並不實在。
  ２、就前述1671地號土地部分，乙○○否認有默示分管契約之
      存在，退萬步言，縱認1671地號土地上有分管契約存在，
      共有人基於分管契約得就共有物之特定部份為占有使用、
      收益。惟上訴人金陵社區發展協會無得證明對系爭建物之
      基地部分有專用之約定，亦不得對乙○○主張分管契約上
      之權利。另依彰化縣秀水鄉公所於原審所提出之房屋稅徵
      收底冊所載，系爭建物為上訴人金陵社區發展協會所有，
      金陵社區發展協會對系爭建物有事實上處分權，故乙○○
      提起本件訴訟，請求其拆屋還地，係依法行使權利，並無
      權利濫用及違反誠實信用原則之情形。又縱使乙○○於起
      訴前曾經與上訴人金陵社區發展協會協調過，要求其價購
      占用之系爭土地，但因價格談不攏而協調未成，亦不屬權
      利濫用之情形。
二、上訴人金陵社區發展協會就其不利部分聲明請求廢棄原判決
    ，且就前開廢棄部分，駁回乙○○之訴及假執行之聲請。其
    抗辯與上訴理由略以：
  １、系爭建物係於81年8月興建，如果要拆，上訴人金陵社區
      發展協會並沒有經費。何況乙○○對系爭土地的持分並不
      多，且前述1653地號土地有分管契約，乙○○不能請求上
      訴人金陵社區發展協會拆除地上物。又訴外人林續（上訴
      人金陵社區發展協會法定代理人丙○○之祖父）、林登煥
      與林玉崑（二人為乙○○之叔叔）、梁宋陳（丙○○之舅
      公）、林等旺（丙○○之叔公）、林建中（丙○○之叔叔
      ）為系爭土地其中第1671地號土地之共有人，均曾於65年
      10月15日立同意書同意在第1671地號土地蓋建物，立同意
      書人以外之土地共有人，除乙○○之祖父外，據金陵社區
      發展協會所知，沒有不同意的。又乙○○對系爭土地之持
      分經計算約有70幾坪，上訴人金陵社區發展協會曾與其商
      議價購，但其開價就要新臺幣（下同）300萬元，實屬太
      高且無此行情而未成交。
  ２、上訴人金陵社區發展協會原使用之舊活動中心建物原興建
      於前述1653地號土地上，經乙○○索地後，於徵得乙○○
      同意後始在第1671號土地興建系爭建物（新活動中心）。
      因當初乙○○僅口頭承諾，對此同意上訴人金陵社區發展
      協會實難舉證，然由彰化縣秀水鄉鄉民代表會第14屆第三
      次臨時大會議決案、彰化縣秀水鄉公公所之函文及分管契
      約可知，林金水確係於80年間索地，且僅係請求返還第16
      53地號土地，請求返還後並將第1653地號土地出售予丙○
      ○，乙○○同時為1671地號土地之共有人，當初其若未同
      意上訴人金陵社區發展協會於1671地號土地興建新活動中
      心，應同時會主張請求返還，怎會容忍？再者，自82年至
      今已十幾年，林金水對於1671地號土地之使用均未予干涉
      ，參酌最高法院83年度台上字第1377號判決意旨稱：「共
      有物分管之約定，不以訂立書面為要件，倘共有人間實際
      上劃定使用範圍，對各自占有管領之部分，互相容忍，對
      於他共有人使用、收益，各自占有之土地，未予干涉，已
      歷有年所，即非不得認有默示分管契約之存在」；87年度
      台上字第1359號判決意旨稱：「未經共有人協議分管之共
      有物，共有人對共有物之特定部分占用收益，須徵得他共
      有人全體之同意。如未經他共有人同意而就共有物之全部
      或一部任意占用收益，他共有人固得本於所有權請求除去
      其妨害或請求向全體共有人返還占用部分。然共有物分管
      契約，不以共有人明示之意思表示為限，共有人默示之意
      思表示，亦包括在內。惟所謂默示之意思表示，係指依共
      有人之舉動或其他情事，足以間接推知其效果意思者而言
      。」，應可以間接推知或認有默示同意分管契約之存在。
  ３、前述1671地號土地歷經數次繼承登記現共有人計31人，乙
      ○○之持分僅36分之1，其欲對共有物為一定之管理或處
      分均不容易，因共有物之管理，依據民法之規定需共有人
      全體之同意，現多數之共有人均同意土地供社區使用，乙
      ○○欲對土地為相關之管理應屬事實上不能及法律上不能
      。另土地法第34條之1就共有物之處分有放寬規定，上訴
      人金陵社區發展協會於第一審判決後曾欲依土地法第34條
      之1規定為地上權之設定，然因原出具同意書之共有人部
      分已死亡，其繼承人因認被繼承人既已同意將土地供社區
      公益使用，故於繼承時多未去辦理繼承登記，且多數繼承
      人多已離鄉難以尋覓，難以辦理，否則同意之人數早已超
      過土地法第34條之1門檻，故乙○○若欲處分共有物亦屬
      不能，從而，乙○○請求拆屋還地所得之利用價值及經濟
      價值甚低。
  ４、系爭建物自興建後即供社區使用，數十年來，平日供秀水
      鄉金陵村全村之村民休閒聚會，若社區有公共事務（如村
      民大會），或鄉公所政令宣導均以之為集會場所，另逢中
      央或地方之選舉，亦供作投開票所。此外，鄉公所補助社
      區之課程亦於系爭建物即活動中心上課，故系爭建物供作
      公益使用已為數十年之安定既成狀態。又乙○○長期居住
      於台北市（已數十年），鮮少返回秀水鄉，其提起本件訴
      訟實係因欲向上訴人金陵社區發展協會要求補償及出售其
      應有部分土地不成而為，動機顯有可議之處。系爭建物供
      公益使用之既成狀態既已數十年之久，如因少數人之不良
      意圖藉機興訟，以超高價額強制威脅購買其應有部分土地
      ，顯然足以破壞既存法律秩序之安定性，參諸最高法院71
      年台上字第737號判例與96年度台上字第1526號判決意旨
      ，乙○○提起本件訴訟，一己所得之經濟上私益微乎其微
      ，卻嚴重影響社區之公益，應屬民法第148條權利濫用之
      情形並違反誠實信用原則。
三、被上訴人彰化縣秀水鄉公所則聲明請求駁回乙○○之上訴，
    並抗辯稱，前述彰化縣秀水鄉公所83年1月24日函示內容係
    針對舊有之活動中心，而非針對系爭建物（新的活動中心）
    所為，且彰化縣秀水鄉公所對舊有活動中心亦係補助建造，
    並無處分權，又因有補助，故欲拆除需經鄉民代表大會同意
    ，乙○○對此函顯有誤會。另彰化縣秀水鄉公所前述96年9
    月27日函示內容，亦為回應乙○○之來函載謂「……請督促
    金陵村社區活動中心將佔用本人土地之房屋拆除還地。」，
    因此函示「本所權責僅止於地上房舍建築物」等語，惟此並
    非表示系爭建物為彰化縣秀水鄉公所所有，或彰化縣秀水鄉
    公所有事實上之處分權，而係系爭建物亦曾得彰化縣秀水鄉
    公所補助建造，因此彰化縣秀水鄉公所是立於督促及補助拆
    除經費之立場，非處分權立場函示之，乙○○自行誤解，要
    請求彰化縣秀水鄉公所拆屋還地係無理由。
四、原審對於上訴人即被上訴人乙○○之訴求，判決上訴人金陵
    社區發展協會應拆屋還地；其餘之訴（請求被上訴人彰化縣
    秀水鄉公所拆屋還地部分）則予駁回，並依職權宣告就勝訴
    部分得假執行。上訴人即被上訴人乙○○及上訴人金陵社區
    發展協會各對其敗訴部分不服提起上訴，並各聲明、陳稱與
    抗辯如上。被上訴人彰化縣秀水鄉公所部分則亦聲明請求駁
    回乙○○之上訴，並抗辯如上。
五、本院得心證之理由：
  １、上訴人即被上訴人乙○○主張為系爭土地共有人，對其中
      前述第1653、1671地號土地應有部分之權利各為9分之1，
      72分之2，與系爭土地上由上訴人金陵社區發展協會建有
      如附圖之系爭建物（含主物磚造二層活動中心，從物圍牆
      、涼亭）等情，為兩造所不爭執，並經原審會同彰化縣彰
      化地政事務所派員履測，各製有勘驗筆錄及複丈成果圖即
      附圖在案，暨有土地登記謄本、地籍圖謄本、現場相片等
      在卷可稽，自可信為真正。
  ２、被上訴人彰化縣秀水鄉公所抗辯稱，如附圖之系爭建物非
      其建造，非其所有，其只係補助建造，無處分權，乙○○
      對其之訴求無理由部分，乙○○否認，並陳稱如上。經查
      ，如附圖之系爭建物，係於81年間由上訴人金陵社區發展
      協會新建，且與65間所建之舊活動中心不同等情，已據金
      陵社區發展協會陳稱明確，並有彰化縣秀水鄉公所於原審
      所提出之房屋稅徵收底冊、補助建造資料可稽，自足認定
      系爭建物為金陵社區發展協會所有，且彰化縣秀水鄉公所
      所為之補助建造，依法亦無得認對系爭建物取得事實上之
      處分權，故此部分被上訴人彰化縣秀水鄉公所抗辯之詞自
      可採取，乙○○請求彰化縣秀水鄉公所應拆屋還地，自無
      理由。
  ３、金陵社區發展協會抗辯稱，系爭建物使用系爭土地有分管
      契約，有得乙○○口頭同意，或應可以間接推知或認有默
      示同意分管部分，乙○○否認，陳述如上。經查，就系爭
      土地之分管，而系爭建物得使用基地及乙○○有同意使用
      部分，金陵社區發展協會已自陳無得提出證據證明，此部
      分自無足採取。此外，依乙○○並無實際占用系爭土地，
      金陵社區發展協會亦未能指出系爭土地共有人有實際上劃
      定使用範圍，對各自占有管領之部分，互相容忍，對於他
      共有人使用、收益，各自占有之土地，未予干涉之情事；
      暨乙○○於80年間索地時，併為1671地號土地之共有人，
      惟只請求返還第1653地號土地，請求返還後並將第1653地
      號土地出售予丙○○，雖未同時主張請求返還1671地號土
      地，容只係法律上單純之沈默，此單純之沈默並無得構成
      可以間接推知有默示同意之效果意思，與前述最高法院83
      年台上字第1377號、87年台上字第1359號判決意旨委有不
      合，而無得比附援引，故此部分抗辯之詞亦不足採取。
  ４、金陵社區發展協會又抗辯稱，乙○○請求拆屋還地所得之
      利用價值及經濟價值甚低，乙○○提起本件訴訟，一己所
      得之經濟上私益微乎其微，卻嚴重影響社區之公益，參酌
      高法院71年台上字第737號判例與96年度台上字第1526號
      判決意旨，應屬民法第148條權利濫用之情形並違反誠實
      信用原則部分，乙○○亦予否認，並陳稱，其提起本件訴
      訟，請求拆屋還地，係依法行使權利，並無權利濫用及違
      反誠實信用原則之情形。又縱使其於起訴前曾經與金陵社
      區發展協會協調過，要求其價購占用之系爭土地，但因價
      格談不攏而協調未成，亦不屬權利濫用之情形等語。經查
      ，乙○○對系爭土地1653地號，面積1070平方公尺及1671
      地號，面積660平方公尺土地之應有部分雖各係9分之1與
      72分之2，換算約各為118.9平方公尺與18.3平方公尺，就
      其中1671地號土地部分，權利比例雖不算大，但依民法第
      818條「各共有人，除契約另有約定外，按其應有部分，
      對於共有物之全部，有使用收益之權」；及第819條「各
      共有人，得自由處分其應有部分。共有物之處分、變更、
      及設定負擔，應得共有人全體之同意。」仍得對系爭土地
      之全部，按其應有部分，有使用收益之權。且金陵社區發
      展協會對系爭土地之使用，確不能證明取得全體共有人之
      同意，自屬無權占用系爭土地。又「按各共有人對於第三
      人得就共有物之全部，為本於所有權之請求，但回復共有
      物之請求，僅得為共有人全體之利益為之。民法第八百二
      十一條定有明文。又對於無權占有侵害共有物者，請求返
      還共有物之訴，得由共有人中之一人單獨提起，司法院二
      十八年院字第一九五○號，最高法院二十八年度上字第二
      三六一號判例參照。是共有人中之一人，無論其應有部分
      及面積如何，依法均得為共有人全體就共有物全部提起返
      還之訴。揆諸民法第七百六十七條、第八百二十一條規定
      ，本係所有權之正當行使，不生違背誠信原則之問題。」
      ，最高法院83年度台上字第237號判決意旨可加參照，金
      陵社區發展協會泛言參酌最高法院71年台上字第737號判
      例與96年度台上字第1526號判決意旨，認乙○○有權利濫
      用之情形並違反誠實信用原則云云，並無理由，此部分抗
      辯之詞，自亦無足採取。
綜上，原審判決金陵社區發展協會應拆屋還地，暨駁回乙○○請
求被上訴人彰化縣秀水鄉公所應拆屋還地部分，核無不當，乙○
○與金陵社區發展協會之上訴均無理由，應予駁回。
六、本件為判決之事項已臻明確，兩造其餘攻擊、防禦方法核不
    影響判決結果，無逐一列論之必要，爰不贅述，併此敘明。
據上論結，本件上訴無理由。併依民事訴訟法第436條之1第3項
、第449條第1項、第78條，判決如主文。
中    華    民    國    98    年    9    月    30    日
                民事第三庭  審判長    法  官  羅培昌
                                      法  官  尚安雅
                                      法  官  洪榮謙
以上正本係照原本作成不得上訴。
中    華    民    國    98    年    9    月    30    日
                                      書記官  蔡亦鈞


司法院資訊處製作；財團法人民間司法改革基金會備份。
